臺灣高等法院刑事判決　　　　　　　94年度上重更(一)字第10號
上　訴　人　臺灣士林地方法院檢察署檢察官
上　訴　人
即　被　告　巳○○（原名黃美登）
選任辯護人　王嘉斌律師
　　　　　　廖于清律師
　　　　　　林耀泉律師
上　訴　人
即　被　告　午○○
選任辯護人　丁中原律師
上　訴　人
即　被　告　申○○
　　　　　　寅○○
上二人共同
選任辯護人　黃國堂律師
上列上訴人因被告等違反證券交易法等案件，不服臺灣士林地方
法院89年度訴字第294號，中華民國92年4月30日第一審判決（起
訴案號：臺灣士林地方法院檢察署89年度偵字第1749號），提起
上訴，經判決後，由最高法院發回更審，本院判決如下：
    主  文
原判決撤銷。
巳○○、午○○、申○○、寅○○共同連續違反有價證券之買賣
，不得有虛偽之行為之規定，巳○○處有期徒刑肆年，午○○處
有期徒刑壹年陸月，申○○處有期徒刑貳年陸月，寅○○處有期
徒刑貳年。
    事  實
一、巳○○、午○○為姐妹；申○○、寅○○為夫妻，均未經證
    券主管機關核准經營證券業務之資深盤商。莊建民（原審通
    緝中）係土地銀行長安分行駐衛員警（於民國八十九年二月
    八日離職），其妻賴麗惠（原審通緝中）係鉅友投資股份有
    限公司（以下簡稱鉅友公司）負責人，平日負責為莊建民處
    理買賣證券及銀行匯款等事宜。
二、莊建民、賴麗惠夫妻於八十七年七、八月間起，因見上市、
    上櫃公司發行之海外存託憑證（ＧＤＲ）、海外可轉換公司
    債（ＥＣＢ）、權利證書等衍生性金融商品或現金增資股、
    盈餘配償股，可藉由市場股價之波動、股票上市價與交易價
    之價差，而獲取高額利潤。從證券商或報紙雜誌上知悉上市
    、上櫃公司發行之前述衍生性金融商品、新股之報價及發行
    條件等資料，誆稱可自上市、上櫃公司大股東及股務代理人
    等特殊管道取得該衍生性金融商品或新股；並依該衍生性金
    融商品之種類、回贖或賣出時間長短及銷售該檔股票當時之
    市場盤價，自行訂定以該上市、上櫃公司股票為單位之交易
    價格，將各該上市、上櫃公司之公司股票（經由海外存託憑
    證、海外可轉換公司債轉換而來之公司股票或公司發行新股
    之公司股票）售予盤商巳○○、午○○等人。再由盤商巳○
    ○、午○○加價分銷予其他盤商或投資人。其交易方式為：
    現金增資股部分，依認購價加碼一成出售予巳○○、午○○
    等人，再由巳○○、黃韾媚加價分銷予其他盤商或投資人。
    先收取承銷價與市場盤價之價差作為權利金，分別匯入莊建
    民於合作金庫大同支庫0000000000000號帳戶
    、第一銀行仁愛分行00000000000號帳戶、第一
    銀行內湖分行00000000000號帳戶，至繳款日再
    繳交股本。嗣於集中市場公告掛牌日當天作現金交割，再以
    當時收盤價或交易價格計算稅後總價款，匯入巳○○、午○
    ○等人帳戶，再由巳○○、午○○轉匯入投資人帳戶。其他
    衍生性金融商品，則以市值之八點五或九折與巳○○、午○
    ○等人交易，匯入全額股款，約訂二個月或二個半月為到期
    日，交易之股票須於到期日當天回贖或賣出並以現金結算。
    實則，莊建民所稱之衍生性金融商品或新股，或與實際核准
    發行者不符，或於交易前並未取得股票，或僅於交易標的股
    到期日前，伺機在集中市場買進一定數量之股票，並於到期
    日當天開盤時賣出，以偽作交易標的股在集中市場買賣的成
    交紀錄，取信投資大眾。迨至八十八年中，因股票市場大漲
    ，與莊建民預期結果相左，於八十九年一月二十八日為填補
    旺宏電子股票致發生鉅額虧損，形成資金缺口，終造成惡性
    倒帳，致八十八年十一月以後出售之致福等六十七檔公司股
    票無法完成交易，積欠巳○○、午○○等人共計新台幣（下
    同）二十四億九千八百九十八萬八千四百元。
三、巳○○、午○○姐妹分別與莊建民、賴麗惠夫妻、申○○、
    寅○○夫妻各基於共同及概括之犯意，明知莊建民、賴麗惠
    所稱之上市、上櫃公司之前揭各類衍生性金融商品或新股，
    並未經各該上市、上櫃公司發行，且各該上市、上櫃公司之
    股票應於證券交易所開設之有價證券集中交易市場公開買賣
    ，竟向不特定之投資人稱：係自上市、上櫃公司大股東及股
    務代理人等特殊管道取得該衍生性金融商品或新股，並可因
    此而取得各該上市、上櫃公司之公司股票（經由海外存託憑
    證、海外可轉換公司債轉換而來之公司股票或公司發行新股
    之公司股票），使投資人誤以為其二人所販售者確為經由前
    揭衍生性金融商品所轉換之公司股票或公司發行新股所發放
    之股票。巳○○、午○○即分別自八十七年八月、八十八年
    十一月起，以高於向莊建民購買之認購價之檟格，自行或透
    過盤商申○○、寅○○出賣各該上市、上櫃公司股票予不特
    定之投資人，俾賺取差價（交易方式同前述莊建民與巳○○
    、午○○間之交易方式）。其二人除經由申○○、寅○○銷
    售者外，巳○○於八十八年間銷售予卯○○○、戌○○、辛
    ○○、壬○○、庚○○、甲○○等人；黃韾媚則另銷售予癸
    ○○、甲○○等人。嗣於八十九年一月底，莊建民告知因股
    市大漲造成資金缺口無力回補到期股票之股款，致巳○○積
    欠投資人之金額達約十九億八百七十一萬五千五百元，黃韾
    媚積欠投資人之金額約三億六千五百六十萬六千元。
四、申○○與寅○○夫妻，分別與巳○○、午○○姐妹基於共同
    及概括之犯意，明知巳○○、午○○所稱之上市、上櫃公司
    之前揭各類衍生性金融商品或新股，並未經各該上市、上櫃
    公司發行，且各該上市、上櫃公司之股票應於證券交易所開
    設之有價證券集中交易市場公開買賣，竟向不特定之投資人
    稱：係自上市、上櫃公司大股東及股務代理人等特殊管道取
    得該衍生性金融商品或新股，並可因此而取得各該上市、上
    櫃公司發行之公司股票（經由海外存託憑證、海外可轉換公
    司債轉換而來之公司股票或公司發行新股之公司股票），使
    投資人誤以為所販售者確為經由前揭衍生性金融商品所轉換
    之公司股票或公司發行新股所發放之股票。申○○、寅○○
    即自八十七年八月間起（八十七年八月起向巳○○購買、自
    八十八年十一月中旬起另向午○○購買）以高於向巳○○、
    午○○購買之認購價之檟格出賣各該上市、上櫃公司股票予
    未○○、鄧富吉、李順益、丙○○、己○○、戊○○、子○
    ○、丁○○、乙○○、天○○、酉○○等人，俾賺取差價（
    交易方式同前述莊建民與巳○○、午○○間之交易方式）。
    嗣於八十九年一月底，莊建民因股市大漲造成資金缺口無力
    回補到期股票之股款，巳○○、午○○無法依約取得出賣股
    票所得之價金交付申○○、寅○○，致申○○、寅○○積欠
    投資人之金額達約五億六千五百八十二萬一千元。
五、案經戌○○、辛○○、天○○、壬○○告訴；己○○、子○
    ○、戊○○訴由台灣板橋地方法院檢察署、丁○○訴由台灣
    臺北地方法院檢察署呈請台灣高等法院檢察署核轉、未○○
    訴由法務部調查局台北市調查處移送台灣士林地方法院檢察
    署檢察官偵查起訴；乙○○訴由台灣士林地方法院檢察署檢
    察官、庚○○、卯○○○訴由台灣高雄地方法院檢察署檢察
    官、酉○○訴由台灣台北地方法院檢察署、甲○○訴由台灣
    台南地方法院檢察署檢察官移送併案審理。
    理  由
一、訊據上訴人即被告巳○○、午○○、申○○、寅○○均否認
    有違反證券交易法犯行。
  (一)被告巳○○辯稱：八十八年間，逃匿通緝之被告莊建民及賴
    麗惠夫妻向我表示非常熟悉上市公司現金增資股票及其他衍
    生性金融商品之發行等業務，可透過賴麗惠等開設的投資公
    司及熟識之大股東、證券商，以低於市價約百分之五至百分
    之十之價格購得公開發行股票公司辦理現金增資所發行之股
    票、全球存託憑證（ＧＤＲ）、海外可轉換公司債（ＥＣＢ
    ）及新股認購權利（即俗稱權利證書）等。因莊建民等稱向
    證券公司或大股東購入上開商品須有很大的量，而欲透過被
    告巳○○集資投資人，供莊建民等向熟識之大股東及證券商
    購買上開商品。並約定於各公開發行公司發放當次現金增資
    股及上開其他各種衍生性金融商品轉換成普通股的當日，將
    應領之股票或權利於集中交易市場報價賣出後，再將賣出股
    票或權利所得價金匯還我或各集資人。莊建民等出示於各證
    券公司之客戶交易明細成交紀錄、交割單、股利憑單、對帳
    單，以及向海外公司購買存託憑證與權利證書等商品之資料
    ，一再保證該等商品係開設的投資公司及向公司特定大股東
    、證券公司或國際部取得，來源無虞，因而不疑有他，遂與
    親友或有意投資人共同集資，供莊建民於集中市場透過大股
    東及證券商買賣金融性衍生商品之權利。又有價證券之募集
    發行或買賣，不得有虛偽、詐欺或其他足致他人誤信之行為
    ；非證券商不得經營證券業務；證券交易法第二十條第一項
    、第四十四條第一項定有明文。是行為人須有買賣行為，且
    買賣標的物必須為股票或有價證券，始該當構成要件。被告
    巳○○不過係轉通知其他集資人，莊建民出讓權利商品之中
    間人而已，與其他集資人間就集資交易之目的僅為賺取權利
    商品轉換成股票到期日時，莊建民於集中市場賣出後之差價
    。被告巳○○與集資人間並未約定要移轉權利商品之所有權
    或於取得該等權利轉換後之股票，且非該等權利商品之所有
    權人，無從以出賣人身分移轉該等商品之所有權予各集資人
    ，因之，雙方無買賣行為。事實上，被告巳○○與集資人集
    資當時，該等權利商品亦僅是莊建民透過證券公司或公司大
    股東，得知未來的某個時點會有該等商品之發行，並預估可
    取得轉讓之數量或價格，當時尚未有具體之股票或有價證券
    存在，此均為各集資人所明知。被告巳○○既非該等權利商
    品之出賣人，且無移轉所有權之約定，又無實際之股票或有
    價證券存在，自與上開犯罪之構成要件未合云云。
  (二)被告午○○辯稱：被告午○○與下手所約定投資之可轉換公
    司債（ＥＣＢ）、全球存託憑證（ＧＤＲ），均為外國之有
    價證券；被告午○○與下手所約定交易之權利證書，係以取
    得此等商品之交易價差為目的，其下手均無意取得權利憑證
    之所有權，亦無意取得任何有形之股票。被告午○○與下手
    係共同集資委由莊建民向特定之上市公司之新股認購權等認
    股權利，而此等權利係得由各該公司預先釋出，只是權利並
    非有價證券。被告午○○與下手所約定交易之現金增資股及
    盈餘配償股，因法律並未禁止有優先認購權之股東在各該公
    司發行前預先釋出，亦未禁止股東將所預期可取得之盈餘配
    償股預先釋出。被告午○○與下手投資此等商品時，均有約
    定到期日，即上市股票之發放日，屆時可以市場之價格賣出
    ，再由被告將莊建民將所賣得價金依約匯回之股款轉匯予下
    手，被告午○○與下手投資此等商品，與證券交易法第四十
    四條第一項之規定無違。被告午○○與莊建民或其餘投資人
    彼此間，並未有任何有價證券之買賣行為。被告午○○等僅
    係共同出資供莊建民於集中交易市場透過合法證券商依法定
    程序買賣交易，再由投資之人賺取買進賣出所得之價差利益
    ；被告午○○與其所集資之人，或被告午○○與莊建民間，
    並未存有任何買賣關係，更無股票或權證之所有權轉讓行為
    ，且其所買賣亦非全屬證券交易法所規範已發行之有價證券
    ，故被告所為與證券交易法第二十條第一項、第四十四條第
    一項之構成要件有間云云。
  (三)被告申○○、寅○○辯稱：被告巳○○、午○○稱上市、上
    櫃公司正在辦理現金增資認購，有特定管道取得部分增資認
    購股，希望有人集資參加認購。被告申○○因而信以為真，
    除自行籌備資金，並邀請有意投資者，共同委由被告巳○○
    、午○○代為承購現金增資認股權。自八十八年十一月起至
    八十九年二月間起，交付被告巳○○之金額為四億三千九百
    九十七萬一千四百八十元，交付被告午○○之金額為一億一
    千七百零八萬八千元，並不知被告巳○○、午○○未據實交
    易。且被告申○○與寅○○，既無無實體標的物之交易行為
    ，自無違反證券交易法之相關規定云云。
二、經查：
  (一)同案逃匿通緝之被告莊建民，原係土地銀行長安分行駐衛員
    警，其妻即逃匿通緝之同案被告賴麗惠係鉅友公司負責人，
    平日負責為莊建民處理買賣證券及銀行匯款等事宜。其二人
    自八十七年七、八月間起，因見上市、上櫃公司發行之海外
    存託憑證（ＧＤＲ）、海外可轉換公司債（ＥＣＢ）、權利
    證書等衍生性金融商品或現金增資股、盈餘配償股，可藉由
    市場股價之波動、股票上市價與交易價之價差，而獲取高額
    利潤，即以從證券商或報紙雜誌上取得上市、上櫃公司發行
    之前述衍生性金融商品、新股之報價及發行條件等資料，誆
    稱可自上市、上櫃公司大股東及股務代理人等特殊管道取得
    該衍生性金融商品或新股，並依該衍生性金融商品之種類、
    回贖或賣出時間長短及銷售該檔股票當時之市場盤價，自行
    訂定以該上市、上櫃公司股票為單位之交易價格，將各該該
    上市、上櫃公司之公司股票（經由海外存託憑證、海外可轉
    換公司債轉換而來之公司股票或公司發行新股之公司股票）
    售予盤商即被告巳○○、午○○等人，再由被告巳○○、午
    ○○加價分銷予其他盤商或投資人。其交易方式為：現金增
    資股部分，依認購價加碼一成出售予被告巳○○、午○○等
    人，再由被告巳○○、黃韾媚加價分銷予其他盤商或投資人
    。先收取承銷價與市場盤價之價差作為權利金，分別匯入莊
    建民於合作金庫大同支庫0000000000000號帳
    戶、第一銀行仁愛分行00000000000號帳戶、第
    一銀行內湖分行00000000000號帳戶。至繳款日
    再繳交股本，嗣於集中市場公告掛牌日當天作現金交割，再
    以當時收盤價或交易價格計算稅後總價款，匯入被告巳○○
    、午○○等人帳戶，再由被告巳○○、午○○轉匯入投資人
    帳戶。其他衍生性金融商品，則以市值之八點五或九折與被
    告巳○○、午○○等人交易，匯入全額股款，約訂二個月或
    二個半月為到期日，交易之股票須於到期日當天回贖或賣出
    並以現金結算。實則，莊建民所稱之衍生性金融商品或新股
    ，或與實際核准發行者不符，或於交易前並未取得股票，或
    僅於交易標的股到期日前，伺機在集中市場買進一定數量之
    股票，並於到期日當天開盤時賣出，以偽作交易標的股在集
    中市場買賣的成交紀錄，取信投資大眾。嗣於八十八年中，
    因股票市場大漲，與同案被告莊建民預期結果相左，於八十
    九年一月二十八日為填補旺宏電子股票致發生鉅額虧損，形
    成資金缺口，終造成惡性倒帳，致八十八年十一月以後出售
    之致福等六十七檔公司股票無法完成交易，積欠被告巳○○
    、午○○等人共計二十四億九千八百九十八萬八千四百元等
    事實，業據同案被告莊建民於偵查中坦白承認，並有其提出
    帳冊四本（見贓證物品清單第四八號）、被告巳○○提出之
    交易帳冊資料、匯款證明書及金額統計表（見台灣士林地方
    法院檢察署八十九年度偵字第二四六七號偵查卷第六頁至第
    九四頁，以下如未特別註明，即指台灣士林地方法院檢察署
    偵查卷）、被告午○○提出鉅友公司投資轉帳單、合庫存款
    憑條（見贓證物品清單第三三號）、合約書（見贓證物品清
    單第三四號）可資佐證。而同案被告莊建民所稱之前揭衍生
    性金融商品或增資新股係虛構，且與主管機關實際核准各該
    上市、上櫃公司發行之有價證券不符，除有莊建民之自白外
    ，並有莊建民交易股票統計表（見八十九年度偵字第五四九
    六號偵查卷第二四頁至第二六頁）、財政部證券暨期貨管理
    委員會八十九年三月十三日（八九）台財政（一）第二四○
    二一號函附之致福等六十七家上市、上櫃公司有價證券發行
    資料（見八十九年度偵字第五四九六號偵查卷第二七頁至第
    九三頁）附卷可稽。
  (二)被告等雖均辯稱：其所為交易之標的並非有價證券，其不過
    係轉通知其他有意集資人有關同案被告莊建民欲出讓權利商
    品之中間人而已。被告與其他集資人間就集資交易之目的僅
    為賺取權利商品轉換成股票之到期日時，莊建民於集中市場
    賣出後之差價，被告與集資人間未約定要移轉權利商品之所
    有權或於取得該等權利轉換後之股票，且被告亦非該等權利
    商品之所有權人，無從以出賣人身分約定移轉該等商品之所
    有權予各集資人云云。惟核：
  1.同案被告莊建民與被告巳○○、午○○間；被告巳○○與被
    告申○○、寅○○間；被告午○○與被告申○○間；被告四
    人與其他投資人間，實際上交易之標的均係各該上市、上櫃
    公司發行之衍生性金融商品所轉換之各該上市、上櫃公司股
    票及各該上市、上櫃公司盈餘增資、現金增資所發行之公司
    股票或認股繳款書，為有價證券。理由如下：
  (1)證券交易法第六條第一、二項規定：本法所稱有價證券，謂
    政府債券、公司股票、公司債券及經財政部核定之其他有價
    證券。新股認購權利證書、新股權利證書及前項各種有價證
    券之價款繳納憑證或表明其權利之證書，視為有價證券。
  (2)同案被告莊建民關於本件交易以傳真通知被告巳○○可購買
    商品之文件記載：「公司名稱、承銷性質（ＥＣＢ、ＧＤＲ
    、權利證書、現增、無償配股）、張數、今日參考價、售價
    、備註欄（○月○日前贖回或轉換）」等語，有該交易資料
    附卷可稽（見八十九年度偵字第二四六七號偵查卷第六頁至
    第九四頁）。該文件雖未明確記載係公司股票，然其所指之
    張數顯係指股票張數，而非ＥＣＢ、ＧＤＲ、權利證書之張
    數，售價亦係指公司股票每股之價格。參以同案被告莊建民
    於偵查中亦供稱：（問：黃美登（即巳○○）與午○○是否
    請你幫她們投資？）是我賣股票給她們，我們共有八人等語
    （見八十九年度偵字第一七四九號偵查卷第七一頁）。足見
    同案被告莊建民與被告巳○○等之交易標的係公司股票，且
    以股票的張數作為為計算買賣數量之單位。
  (3)同案被告莊建民關於本件交易出具予被告午○○之合約書記
    載：「一茲因莊建民（以下簡稱賣方）售予午○○小姐○○
    （公司名稱）股票○○張，股款合計○○元整；... 「本次
     ○○○（ ＥＣＢ、ＧＤＲ、現增、權利證書、無償配股等
     ）定○年○月○日發放（或轉換、贖回）」 等語，有合約
    書扣案可稽（見贓證物品清單第三四號）。可見同案被告莊
    建民與被告午○○之交易標的係公司股票，且以股票的張數
    作為計算單位。至於備註欄記載ＥＣＢ、ＧＤＲ、權利證書
    等，雖非屬公司股票之有價證券，然其應是指該公司股票之
    來源，而非其買賣之標的。蓋以同案被告莊建民並非以ＥＣ
    Ｂ、ＧＤＲ、權利證書作為合約書內買賣標的之記載，且買
    賣數量亦非以ＥＣＢ、ＧＤＲ、權利證書張數來計算數量。
  (4)被告巳○○關於本件交易出具予投資人（包括被告申○○）
    之合約書記載：「茲因黃美登（以下簡稱賣方）賣給○○○
    （以下簡稱買方）○○股份有限公司股票○○張，經雙方共
    同約定事項如后」等語，有合約書在卷可稽（見贓證物品清
    單第一八號、第四五號）。足證被告巳○○與被告申○○及
    其他投資人間之交易標的係公司股票，且以股票的張數作為
    計算單位。
  (5)被告午○○關於本件交易以傳真予告訴人甲○○之對帳單記
    載：「日期、股票名稱（公司名稱及種類）、成交股數（張
    ）、單價」等語，有該對帳單附卷可稽（見台灣台南地方法
    院檢察署八十九年度偵字第三五一九號偵查卷第七頁）。該
    對帳單明確記載股票名稱，雖種類係註明ＧＤＲ、現增，然
    其成交之單位顯係指股票張數，售價亦係指公司股票每股之
    價格。可證被告午○○與告訴人甲○○間之交易標的係公司
    股票，且以股票的張數作為計算單位。
  (6)被告申○○關於本件交易出具予投資人之認股權讓與協議書
    及附屬但書記載：「本人認購○○股份有限公司股權共計○
    ○仟股，以認股繳款書型態售讓予○○○君，協議轉讓成交
    價為每股○元整」等語，有該協議書附卷可稽（見贓證物品
    清單第四五號、本院卷三第三六頁至第五七頁、台灣台北地
    方法院檢察署八十九年度偵字第四九七一號偵查卷第三頁、
    八十九年度偵字第四三三八號偵查卷第一三頁至第二一頁、
    台灣台北地方法院檢察署八十九年度偵字第一二八八七偵查
    卷第五頁至第八頁、八十九年度偵字第六六二九號偵查卷第
    五頁至第一一頁）。該協議書僅記載股權以認股繳款書型態
    售讓，並未提及ＥＣＢ、ＧＤＲ、現增、權利證書、無償配
    股等，亦未為公司股票之記載，惟認股繳款書亦屬有價證券
    。
  (7)證人即財政部證券暨期貨管理委員會第一組科長林瑛珪證稱
    ：海外存託憑證（ＧＤＲ）是指存託機構在中華民國境外，
    依當地國之證券有關法令，發行表彰存放於保管機構之有價
    證券之憑證；海外可轉換公司債（ＥＣＢ）是指公開發行的
    公司到海外發行的公司債，是可以轉換為發行公司的股票；
    上開有價證券均在國外發行，且在國外交易市場買賣等語。
    而海外存託憑證（ＧＤＲ）、海外可轉換公司債（ＥＣＢ）
    ，均可轉換為該發行公司之公司股票，權利證書亦可認購取
    得公司股票，至於現金增資股、盈餘配償股本就是公司股票
    。參以同案被告莊建民、巳○○出具之合約書、被告午○○
    出具之對帳單、被告申○○出具之認股權讓與協議書所記載
    之標的均為公司股票或認股繳款書，並載明所謂之發放（轉
    換、贖回）日期；甚至同案被告莊建民明確供稱係賣股票給
    被告巳○○、午○○，足以認定同案被告莊建民、賴麗惠、
    被告四人所交易者，應係經由海外存託憑證、海外可轉換公
    司債轉換而來之公司股票或公司發行新股之公司股票。就投
    資人而言，其固然均由被告介紹所交易之商品係海外存託憑
    證（ＧＤＲ）、海外可轉換公司債（ＥＣＢ）、現金增資股
    、盈餘配償股、權利證書等。然其大部分均不瞭解上開衍生
    性金融商品之發行與購買方式，其所在意者在於上開衍生性
    金融商品均得轉換（或發行新股）之公司股票，而與被告交
    易。此益證被告所交易者，應屬經轉換或發放之上市、上櫃
    公司股票，而屬有價證券無訛。
  (三)被告與投資人間所為之交易，應屬上市、上櫃公司股票之買
    賣，而非屬集資交易。理由如下：
  1.依前揭被告巳○○出具之合約書、被告申○○出具之認股權
    讓與協議書及附屬但書，被告巳○○、申○○均係立於賣方
    地位出具上開文件，足證其與投資人間交易之法律關係為買
    賣。至於被告午○○出具之對帳單，雖未能顯示被告午○○
    為出賣人，然其交易標的為公司股票，且以股票之張數為成
    交單位，已如前述，既稱為成交，可見雙方為買賣關係。
  2.依證人即告訴人戌○○等人之證詞，認為其與被告間為買賣
    關係，僅是雙方約定於到期日將出賣股票所得之價金，直接
    交付予投資人。
  3.被告雖均辯稱：其與下手係共同集資委由同案被告莊建民於
    集中交易市場進行前揭商品之買賣；雙方約定之運作方式係
    由下手投資人先將資金匯入被告之帳戶，再由被告將該款項
    及自己投資之款集合項匯入莊建民所開立之銀行帳戶中，而
    由同案被告莊建民利用該資金在集中交易市場買賣股票或權
    證，出售之得款再由同案被告莊建民匯入被告等之帳戶，而
    被告等則依出資人之出資比例計算各人應分配之利潤，再分
    別匯款予下手投資人云云。然依被告巳○○、申○○出具之
    合約書、認股權讓與協議書及附屬但書，均無上開集資、投
    資之記載，證人戌○○等人亦無一人證稱其係共同集資委託
    被告等交由他人投資。實際之情形，被告等係就其所出賣之
    公司股票，訂定交易之單價，以張數為單位出售予投資人。
  (四)被告與投資人間所為之交易，應屬上市、上櫃公司股票之買
    賣，非屬賺取差價之交易。理由如下：
  1.按證券交易法第二條規定：有價證券之募集、發行、買賣，
    其管理、監督依本法之規定；本法未規定者，適用公司法及
    其他有關法律之規定。其中所謂之有價證券、募集、發行，
    分別立法定義於同法第六條、第七條、第八條；而買賣之立
    法定義原規定在第九條，惟七十七年修正時予以刪除。刪除
    前之原條文為：「本法所稱買賣，謂在證券所集中交易市場
    ，以競價方式買賣，或在證券商營業處所買賣有價證券之行
    為。」該條之所以刪除，理由是要規範非正規的場外交易。
    蓋因原條文之定義僅針對集中市場之交易，是以，對於所謂
    買賣之定義，自應回歸民法規定。亦即，當事人約定一方移
    轉財產權於他方，他方支付價金之契約，即屬買賣。
  2.被告與投資人間交易之情形，固然係投資人依被告等訂定之
    股價支付價金（低於當時公司股票之市價）後，雙方約定前
    揭衍生性金融商品轉換為公司股票或公司發放增資股票之日
    為到期日，被告等依到期日公司股票之市價，交付投資人。
    就表面觀察，投資人並未取得其所購買之公司股票，然依被
    告巳○○出具之合約書、被告申○○出具之認股權讓與協議
    書及附屬但書，均有投資人授權被告巳○○、申○○於到期
    日售出股票之記載，足見其與投資人間之法律關係，被告因
    買賣契約負有交付投資人公司股票之義務，投資人僅於到期
    日委託被告出售該公司股票。因此，證人即告訴人戌○○等
    人雖稱：知道不會拿到股票，在賺取價差云云。惟就告訴人
    戌○○等人而言，最終目的當然是為獲利賺取價差，此亦為
    有價證券交易之投資人之最終目的。然此並不能因此認告訴
    人戌○○等人其從無意願取得公司股票之所有權，而僅為賺
    取差價。且賺取差價，其賺取之基礎，乃因取得股票之所有
    權，如無取得股票之權利，何能賺取其差額。因此告訴人等
    之證述，並無礙其與被告間所成立之買賣契約。
  3.被告等雖又稱：其與投資人間從未約定要移轉權利商品之所
    有權或於日後取得該等權利轉換後之股票，且被告等非該等
    權利商品之所有權人，無從以出賣人身分移轉該等商品之所
    有權予各投資人云云。惟按買賣契約係屬債權契約，出賣人
    雖負有移轉財產權於他方之義務，但不以其為該財產權之所
    有人為必要。且財產權不必以買賣契約成立時即存在為必要
    ，將來之財產，亦可為買賣契約之標的。被告與投資人間交
    易之標的，為各該上市、上櫃公司發行之衍生性金融商品所
    轉換之各該上市、上櫃公司股票及各該上市、上櫃公司盈餘
    增資、現金增資所發行之公司股票，已如前述。此一標的在
    被告與投資人間成立買賣契約時縱然非被告所有，或尚未存
    在，然並非當然不得為買買之標的。
  4.被告等另稱：證人即告訴人辛○○、亥○○、丑○○、辰○
    ○（被告巳○○之下手）及黃瀛洲（被告午○○之下手）稱
    其等為此交易係在（套利）賺取價差云云。惟告訴人指證被
    告套利之方式係以低於市價之價格購入公司股票，再以融券
    之方式在集中交易市場先行賣出該公司股票，賺取其所購股
    票價格與市價之價差，待到期日被告等交付賣出股票之價金
    時，再於集中交易市場回補。因此，投資人以上開方式賺取
    價差，必須透過其於集中交易市場之融券操作，與投資人與
    被告等間之交易本身之目的是否在賺取價差並無必然之關係
    。反可證，投資人以融券方式操作，事後必須還券回補，投
    資人與被告間之交易是公司股票之買賣契約，投資人方得取
    得公司股票之所有權（或以出賣該股票之價金買入股票）還
    券。
  (五)被告巳○○另辯稱：同案被告莊建民、賴麗惠向被告巳○○
    出示於各證券公司之客戶交易明細成交紀錄、交割單、股利
    憑單、對帳單，以及向海外公司購買存託憑證與權利證書等
    商品之資料，且向被告巳○○保證該等商品係開設的投資公
    司及向公司特定股東、證券公司或國際部取得，來源無虞，
    被告巳○○不疑有他，才與親友或有意投資人共同集資，供
    莊建民於集中市場透過大股東及證券商買賣金融性衍生商品
    之權利云云。被告午○○又辯稱：被告午○○於向下手集資
    之前，已透過相關管道對莊建民所稱之投資方法加以徵信，
    在確定莊建民確有能力為此等交易後，方正式投資股票或其
    他權證之買賣。而於此期間，被告午○○均要求同案被告莊
    建民將每筆交易之買賣報告書傳真做為證明，是可知被告午
    ○○對於本案中相關之投資事，實已善盡一切可能之徵信方
    式云云。然核：
  1.被告巳○○係未經證券主管機關核准經營證券業務之資深盤
    商，其向告訴人戌○○、辛○○、卯○○○、壬○○、庚○
    ○、黃芬芳等投資人稱：自上市、上櫃公司大股東及股務代
    理人等特殊管道，取得該衍生性金融商品或新股，並可因此
    而取得各該上市、上櫃公司之公司股票（經由海外存託憑證
    、海外可轉換公司債轉換而來之公司股票或公司發行新股之
    公司股票）云云；並自八十七年八月起，以高於向同案被告
    莊建民購買之認購價之檟格自行出賣各該上市、上櫃公司股
    票予告訴人戌○○、辛○○、卯○○○、壬○○、庚○○、
    甲○○等投資人；或透過盤商被告申○○、寅○○出賣予其
    他投資人；嗣於八十九年一月底，同案被告莊建民告知因股
    市大漲造成資金缺口無力回補到期股票之股款，致被告巳○
    ○積欠投資人之金額達約十九億八百七十一萬五千五百元之
    事實，業據被告巳○○坦白承認。核與被告申○○之供詞、
    證人即告訴人戌○○、辛○○、卯○○○、壬○○、庚○○
    、甲○○之證詞相符。並有被告申○○提出之交易明細表、
    存款憑條影本（見八十九年度偵字第三二三六號偵查卷第三
    六頁至第六四頁）、告訴人戌○○提出之合約書、繳款證明
    影本（見本院卷三第六三頁至第六五頁）、告訴人辛○○提
    出之合約書影本（見八十九年度偵字第四一八七號偵查卷第
    六頁至第一八頁）、告訴人壬○○提出之合約書、繳款證明
    影本（見八十九年度他字第九二七號偵查卷第六頁至第二六
    頁）、告訴人庚○○提出之合約書影本（見本院卷三第二一
    七頁至第二二二頁）、告訴人卯○○○提出之繳款證明影本
    （見高雄地方法院檢察署八十九年度偵字第五六八三號第九
    頁至第一一頁）、告訴人甲○○提出之合約書影本（見本院
    卷三第三七一頁）附卷可證；被告巳○○之帳冊四冊（見贓
    證物品清單第一六號）、客戶持股張數統計資料三冊（見贓
    證物品清單第一七號）、合約書（見贓證物品清單第一八號
    、第四五號）、客戶銀行帳戶資料（見贓證物品清單第二○
    號）、販賣股票廣告（見贓證物品清單第二二號）、客戶購
    買股票及發放明細（見贓證物品清單第二三號）、匯款傳票
    及匯款申請書（見贓證物品清單第三二號）在卷可稽。
  2.被告午○○係未經證券主管機關核准經營證券業務之資深盤
    商，其向告訴人甲○○、癸○○等投資人稱：自上市、上櫃
    公司大股東及股務代理人等特殊管道，取得該衍生性金融商
    品或新股，並可因此而取得各該上市、上櫃公司之公司股票
    （經由海外存託憑證、海外可轉換公司債轉換而來之公司股
    票或公司發行新股之公司股票）等語；並自八十八年十一月
    起，以高於向同案被告莊建民購買之認購價之檟格自行出賣
    各該上市、上櫃公司股票予告訴人甲○○、癸○○等投資人
    ；或透過盤商被告申○○、寅○○出賣予其他投資人；嗣於
    八十九年一月底，同案被告莊建民告知因股市大漲造成資金
    缺口無力回補到期股票之股款，致被告午○○積欠投資人之
    金額達約三億六千五百六十萬六千元之事實，業據被告午○
    ○坦白承認。核與被告申○○之供詞、證人即告訴人甲○○
    、癸○○之證詞相符。並有被告申○○提出之交易明細表、
    存款憑條影本（見八十九年度偵字第三二三六號偵查卷第六
    五頁至第八八頁）、告訴人甲○○提出之對帳單、繳款證明
    影本附卷可證（見台灣台南地方法院檢察署八十九年度偵字
    第三五一九號偵查卷第七頁至第一五頁）。
  3.同案被告莊建民，已於偵查中供承：前揭衍生性金融商品或
    增資新股係虛構，且與主管機關實際核准各該上市、上櫃公
    司發行之有價證券不符，並有莊建民交易股票統計表（見八
    十九年度偵字第五四九六號偵查卷第二四頁至第二六頁）、
    財政部證券暨期貨管理委員會八十九年三月十三日（八九）
    台財政（一）第二四○二一號函附之致福等六十七家上市、
    上櫃公司有價證券發行資料（見八十九年度偵字第五四九六
    號偵查卷第二七頁至第九三頁）附卷可查。
  4.同案被告莊建民所稱之上市、上櫃公司公開發行前揭衍生性
    金融商品或新股，依證券交易法第十七條第一項之規定，均
    應先向主管機關申請核准或申報生效；而依同法第三十條第
    一項之規定，上開公司於發行有價證券時，於申請審核時，
    除依公司法所規定記載事項外，應另行加具公開說明書。足
    見上開公司發行前揭衍生性金融商品或新股均可透過公開之
    資訊得知。被告巳○○、午○○身為資深盤商，應無不知之
    理。且其所販賣之上市、上櫃公司股票多達數十種，其中不
    乏知名之上市公司（台積電、聯電、中鋼、交銀等）。以違
    約無法支付投資人之金額計算，交易金額分別高達十九億八
    百七十一萬五千五百元、三億六千五百六十萬六千元，足見
    被告巳○○、午○○應知悉同案被告莊建民所稱之上市、上
    櫃公司公開發行前揭衍生性金融商品或新股，並未經各該上
    市、上櫃公司發行。
  5.尤以同案被告莊建民於調查局接受詢問時明確供稱：（問：
    如你前述你所販售之相關衍生性商品係對賭行為，黃美登（
    即巳○○）等人是否知悉？）因為我與黃美登等人之交易，
    這些衍生性商品均係我虛構，且該些股票之贖回與賣出到期
    日亦係我所訂定，我與黃美登等人的交易，起初的金額與數
    量不大，到後來因為黃美登等人見有利可圖需求愈來愈大，
    黃美登甚至向我敲定許多上市公司之現金增資股公開承銷量
    的大部分，例如旺宏電子發行的增資股，該案現金增資總額
    十五億元，最大的主辦承銷商京華證券亦無法自行認購約四
    千張以上。但光是黃美登一人即向我敲定要一萬張增資股，
    即與市場行情不同，且我所賣給黃美登等人之股票，除少部
    分外，均為辦理過戶，以黃美登等資深盤商應知悉我們在對
    賭。... 至於到後來為什麼愈作愈大，完全是因為黃美登等
    人所獲得的利潤高且不須承擔風險，每當我向他們推銷某檔
    股票時，黃美登等人所提出購買的張數便不斷增加，如此他
    們獲得的利潤愈高，且我為了要儘快補足資金缺口，便會接
    下他們提出的購買張數。... 我與黃美登等人交易之標的均
    可透過集中市場的運作買賣，黃美登等人係資深盤商但卻對
    我賣給他們的衍生性商品未做明確的求證，且他們只和我交
    易這些金融商品卻不和別人買賣，只因為這些交易的獲利高
    ，他們也不詳究來源等語（見八十九年度偵字第三二三六號
    偵查卷第一四頁）。於檢察官偵查中仍供稱：（問：這是否
    是種賭博？）可說是我與黃美登等對賭及我自首狀所寫共八
    位對賭；... （問：這些人是以衍生性金融商品與你對賭，
    他們也知道？）他們是否知是對賭我不清楚，但黃美登、午
    ○○等有問過我及打電話給投資代理人問，是否確有這種商
    品，該開始他們確有疑問，至半個月後他們就沒再問過；..
    . （問：黃美登告你詐騙他二十多億，有何意見？）他本身
    做盤商十多年，應知這種商品有虛構之情形。例如上月增資
    之旺宏股票，在市面上只有一萬四、五千張公開申購，最大
    之承銷商京華證券本身僅認購四、五千張，黃美登竟認購一
    萬張；... 我於銀行上班，黃美登不可能不知道，我沒有辦
    法攤這麼多股票，且上市大股東要轉讓持股要申報，沒有這
    麼輕易可轉讓。... 他們（黃美登、午○○）了解我經營之
    規模已超乎可能，他們也自知有風險」、「商品種類是我所
    提供，由他們（黃美登、午○○）決定要不要，他們明知風
    險很高，卻還提高數倍達一、二千張。... 在之前我匯了三
    十幾億給黃美登，也匯了十三、四億給午○○，而她們也明
    知數量那麼多，幾乎不可能拿得到這些股票等語（見八十九
    年度偵查卷第一七四九號偵查卷第一四七頁、一四八頁，第
    一九六頁、第一九七頁、第二○○頁、第二○八頁）。被告
    巳○○、午○○顯知悉同案被告莊建民所稱之前揭衍生性金
    融商品與新股為虛構，其二人為貪圖獲利，於各該上市、上
    櫃公司股票買賣時為虛偽之行為。
  6.至於證人即告訴人戌○○等人雖稱：知道不會拿到股票，在
    賺取價差云云。然告訴人戌○○另證稱：其不知道沒有這些
    商品等語（見原審卷二第三四三頁）；證人即告訴人壬○○
    證稱：並不知道沒有這些商品等語（見原審卷三第一七五頁
    ）；證人即告訴人庚○○證稱；被告巳○○說確實是有股票
    ，只是不能讓其拿到，必須在到期日就賣掉，其覺得有這些
    商品，否則不會跟被告巳○○交易等語（見原審卷三第二○
    ○頁、第二○六頁）；證人黃瀛洲、癸○○亦均明確證稱：
    如果知道一開始就沒有這些商品，就不會跟被告黃美登、午
    ○○交易等語（見原審卷三第三二三頁、九十二年三月二十
    七日審判筆錄）。足證上揭告訴人戌○○等人之所以向被告
    巳○○、午○○購買各該上市、上櫃公司股票，在於相信被
    告巳○○、午○○確實能由特殊管道取得低於市價之公司股
    票（亦即經由海外存託憑證、海外可轉換公司債轉換而來之
    公司股票或公司發行新股之公司股票）。由此得徵，告訴人
    戌○○等人雖不在意能否取得股票，而目的在於能否賺取價
    差；然渠等所購買之標的終究是各該能由特殊管道取得低於
    市價之上市、上櫃公司股票無訛。
  (六)被告申○○、寅○○雖辯稱：向告訴人等表示有特殊管道取
    得商品，係因被告申○○與巳○○、午○○間，以往曾經有
    過該商品交易之經驗乃信以為真，不知被告巳○○、午○○
    未據實交易云云。然核：
  1.被告申○○、寅○○即自八十七年八月間起以高於向巳○○
    、午○○購買之認購價之檟格出賣各該上市、上櫃公司股票
    予未○○、鄧富吉、李順益、丙○○、己○○、戊○○、子
    ○○、丁○○、乙○○、天○○、酉○○等投資人；嗣於八
    十九年一月底，同案被告莊建民因股市大漲造成資金缺口無
    力回補到期股票之股款，被告巳○○、午○○無法依約取得
    出賣股票所得之價金交付被告申○○、寅○○，致被告申○
    ○、寅○○積欠投資人之金額達約五億六千五百八十二萬一
    千元之事實，業據被告申○○、寅○○坦白承認，核與證人
    即告訴人未○○、己○○、戊○○、子○○、丁○○、乙○
    ○、天○○、酉○○等之證詞相符。並有告訴人戊○○、子
    ○○提出之認股權讓與協議書、繳納股款證明影本、報紙廣
    告（見本院卷三第一九頁至第五九頁）、告訴人丁○○提出
    之認股權讓與協議書、支票影本（見台灣台北地方法院檢察
    署八十九年度偵字第四九七一號偵查卷第三頁、第四頁）、
    告訴人天○○提出之認股權讓與協議書、繳納股款證明（見
    八十九年度偵字第四三三八號偵查卷第一二頁至第二一頁）
    、告訴人酉○○提出之認股權讓與協議書、繳納股款證明（
    見台灣台北地方法院檢察署八十九年度偵字第一二八八七號
    偵查卷第五頁至第一二頁）、告訴人乙○○提出之認股權讓
    與協議書、繳納股款證明（見八十九年度偵字第六六二九號
    偵查卷第五頁至第一一頁）附卷可稽，被告申○○、寅○○
    之會員買賣日記帳（見贓證物品清單第三五號）、認股權讓
    與協議書（見贓證物品清單第四五號）在卷可稽。
  2.被告巳○○、午○○所稱之前揭衍生性金融商品或增資新股
    係虛構，且與主管機關實際核准各該上市、上櫃公司發行之
    有價證券不符，業據同案被告莊建民於偵查中承認在卷，並
    有同案被告莊建民交易股票統計表（見八十九年度偵字第五
    四九六號偵查卷第二四頁至第二六頁）、財政部證券暨期貨
    管理委員會八十九年三月十三日（八九）台財政（一）第二
    四○二一號函附之致福等六十七家上市、上櫃公司有價證券
    發行資料（見八十九年度偵字第五四九六號偵查卷第二七頁
    至第九三頁）附卷可查。
  3.被告巳○○、午○○所稱之上市、上櫃公司公開發行前揭衍
    生性金融商品或新股，依證券交易法第十七條第一項之規定
    ，均應先向主管機關申請核准或申報生效。而依同法第三十
    條第一項之規定，上開公司於發行有價證券時，於申請審核
    時，除依公司法所規定記載事項外，應另行加具公開說明書
    。足見上開公司發行前揭衍生性金融商品或新股均可透過公
    開之資訊得知，被告申○○、寅○○身為資深盤商，應無不
    知之理。且其所販賣之上市、上櫃公司股票多達數十種，其
    中不乏知名之上市公司（台積電、聯電、中鋼、交銀等）。
    以違約無法支付投資人之金額計算，交易金額分別高達十九
    億八百七十一萬五千五百元、三億六千五百六十萬六千元。
    足見被告申○○、寅○○應明知被告巳○○、午○○所稱之
    上市、上櫃公司公開發行前揭衍生性金融商品或新股，並未
    經各該上市、上櫃公司發行。乃被告申○○、寅○○二人為
    貪圖獲利，於各該上市、上櫃公司股票買賣時，而有虛偽之
    行為。
  4.至於證人即告訴人乙○○等人雖稱：知道不會拿到股票云云
    。然證人即告訴人乙○○另證稱：被告申○○、寅○○說要
    他放心，他們會幫他買這些股票，說是有這些股票才會賣給
    他，不知實際上被告申○○、寅○○沒有這些商品，如果知
    道被告申○○、寅○○手上沒有這些商品，即不會向他們購
    買（見原審卷二第三五四頁、第三五六頁、第三六○頁）；
    證人即告訴人戊○○、子○○、天○○、丁○○、未○○、
    酉○○均證稱：不知實際上被告申○○、寅○○沒有這些商
    品，如果知道被告申○○、寅○○手上沒有這些商品，即不
    會向他們購買等語（見原審卷二第三六八頁、第三七八頁、
    第二八八頁，原審卷三第八六頁、第九九頁、第一一一頁、
    第一一二頁）。足證上揭告訴人乙○○等人之所以向被告申
    ○○、寅○○購買各該上市、上櫃公司股票，在於相信被告
    申○○、寅○○確實能由特殊管道取得低於市價之公司股票
    （亦即經由海外存託憑證、海外可轉換公司債轉換而來之公
    司股票或公司發行新股之公司股票）。由此得徵，告訴人乙
    ○○等人雖不在意能否取得股票，而目的在於能否賺取價差
    ；然渠等所購買之標的終究是各該能由特殊管道取得低於市
    價之上市、上櫃公司股票。
  (七)綜上所述，被告等四人所辯，顯屬卸責之詞，不足採信，被
    告巳○○、午○○、申○○、寅○○等罪證明確，犯行洵堪
    認定，應予依法論科。
三、被告等犯罪行為後，證券交易法已於八十九年七月十九日修
    正公布施行。原舊法第一百七十一條，已改列為新法第一百
    七十一條第一款，其法定刑由七年以下有期徒刑、拘役或科
    或併科銀元二十萬元以下罰金，修正提高為七年以下有期徒
    刑，得併科新台幣三百萬元以下罰金；舊法第一百七十五條
    規定，其法定刑由二年以下有期徒刑、拘役或科或併科銀元
    十五萬元以下罰金，修正提高為二年以下有期徒刑、拘役或
    科或併科一百八十萬元以下罰金。同法第一百七十一條於九
    十三年四月二十八日再度修正，法定刑提高為三年以上，十
    年以下有期徒刑，得併科新台幣一千萬元以上，二億元以下
    罰金。依刑法第二條第一項但書規定，比較新、舊法及中間
    之結果，以行為時之舊法有利於被告，應適用修正前行為時
    之法律。查被告等四人均非證券商，未經證券主管機關許可
    及發給許可執照，經營有價證券買賣之證券業務；且有價證
    券之買賣有虛偽之行為；核其等所為，均違反證券交易法第
    二十條、第四十四條第一項之規定，應依修正前行為時之同
    法第一百七十一條、第一百七十五條規定論處。就所犯之證
    券交易法第一百七十一條之罪，被告巳○○與莊建民、賴麗
    惠間；被告午○○與莊建民、賴麗惠間；被告巳○○與申○
    ○、寅○○間；被告午○○與申○○、寅○○間，分別有犯
    意聯絡及行為分擔，皆為共同正犯。被告等所犯上開二罪，
    係一行為觸犯數罪名，屬想像競合，應從較重之證券交易法
    第一百七十一條之規定處斷。又被告多次買賣有價證券經營
    證券業務之行為，因業務係指以繼續之意思，反覆實行同種
    類行為為目的之社會活動，當然包含多數行為，故僅構成一
    罪。惟被告多次為有價證券買賣有虛偽之行為，均時間緊接
    ，方法相同，且犯罪構成要件相同，顯係基於概括犯意反覆
    為之，應各依連續犯規定論以一罪，並加重其刑。
四、不另為無罪諭知部分：
  (一)公訴意旨另以：
  1.被告巳○○、午○○、申○○、寅○○等對於前揭上市、上
    櫃公司發行之海外存託憑證（ＧＤＲ）、可轉換公司債（Ｅ
    ＣＢ）、權利證書等衍生性金融商品，不依循於股票集中市
    場正常交易，而由莊建民、賴麗惠自行訂定交易價格，售予
    被告巳○○、午○○，再轉售予被告申○○、寅○○，採層
    層分銷方式再售予不知情之投資人。因認被告巳○○、午○
    ○、申○○、寅○○涉有違反證券交易法第一百五十條之規
    定，應依同法第一百七十七條第一款論科。
  2.同案被告莊建民所販售之上市、上櫃公司之前揭各類衍生性
    商品為虛構，被告巳○○、午○○、申○○、寅○○，為賺
    取莊建民所販售之交易標的之認購價與股票集中市場市值之
    差價，不問該等股票來源是否無虞且明知無實際交割，被告
    巳○○、午○○以高於向莊建民購買之認購價之檟格自行或
    透過盤商被告申○○、寅○○夫婦分銷予不特定之投資人。
    除經由被告申○○、寅○○銷售者外，被告巳○○於八十八
    年間將前揭各類衍生性商品銷售予告訴人卯○○○、戌○○
    、辛○○等人，依交易標的之不同收取不等之權利金，致告
    訴人卯○○○、戌○○、辛○○等投資人誤信渠等確實持有
    交易標的而將股款匯入被告巳○○之帳戶，被告巳○○共計
    詐得金額達約十九億八百七十一萬五千五百元；被告黃韾媚
    則係銷售予癸○○、黃瀛州等人，致渠等將股款分別匯入被
    告午○○號戶內，被告黃韾媚計詐得金額約三億六千五百六
    十萬六千元。被告申○○與寅○○分別自八十七年八月間起
    向被告巳○○，自八十八年十一月中旬起向被告午○○等人
    購買該等衍生性商品，並對外保證來源無問題而販售與不特
    定之投資人。使告訴人未○○、酉○○、丁○○、鄧富吉、
    丙○○、李順益、乙○○、簡瑞煌、己○○、子○○、戊○
    ○、天○○、陳崇文、莊金英、江宣旻等投資人誤信被告申
    ○○夫婦確實持有其所販售之衍生性商品，而依約將股款匯
    入被告申○○帳戶內，詐得股款約五億六千五百八十二萬一
    千元。認被告巳○○、午○○、申○○、寅○○涉有刑法第
    三百四十條之常業詐欺罪嫌。
  (二)然查：
  1.被訴證券交易法第一百五十條、第一百七十七條第一款部分
    ：
    按證券交易法第一百五十條前段規定：上市有價證券之買賣
    ，應於證券交易所開設之有價證券交易市場為之。而公訴人
    所訴之上市、上櫃公司發行之海外存託憑證（ＧＤＲ）、可
    轉換公司債（ＥＣＢ）、權利證書等衍生性金融商品，其中
    海外存託憑證、海外可轉換公司債，並非在我集中交易市場
    上市之有價證券，尚無證券交易法第一百五十條之適用。其
    他之權利證券等衍生性商品，其非屬我集中交易市場上市之
    有價證券，其買賣亦無證券交易法第一百五十條之適用，有
    行政院金融監督管理委員會證券期貨局九十四年三月十八日
    證期三字第○九四○一○八六五一號函在卷可稽（見本院更
    (一)卷第十六頁）。是被告等此部分所為，自不構成犯罪，因
    公訴人認與前揭有罪科刑部分，有裁判上一罪關係，依法無
    庸另為無罪之諭知。
  2.被訴常業詐欺部分：
  (1)按虛偽、詐欺或誤信為不同之概念，此觀之證券交易法第二
    十條將有價證券之募集、發行、私募或買賣，不得有虛偽、
    詐欺或其他足致他人誤信之行為，分別列舉規定自明。刑法
    詐欺罪之成立，以行為人主觀上有為自己或第三人不法之所
    有，客觀上施用詐術，使人陷於錯誤，而將本人或第三人之
    物交付或因而得財產上之不法利益或使第三人得之為構成要
    件。並非一有虛偽買賣有價證券，即構成詐欺，如成立詐欺
    罪，尚須與詐欺罪之構成要件相符合。
  (2)訊據被告等四人均堅決否認有詐欺犯行。辯稱：因同案被告
    莊建民等出售之上開衍生性商品，確可買賣而有利潤，其等
    自己亦籌資金買入，如有意詐欺，何以自己亦因而投入大量
    資金而損失。且向下手集資之前，已透過相關管道對同案被
    告莊建民所稱之投資方法加以徵信，確定莊建民確有能力為
    此等交易後，方投資為股票或其他權證之買賣。又邀集其餘
    投資人參與投資時，慮及股市投資之不確定性因素甚多，而
    特別言明「風險自負」及「不作任何保證」，其等並未與同
    案被告莊建民共謀詐欺等語。被告申○○、寅○○另辯稱：
    投資人所交付之金額，均轉交予被告巳○○、午○○，自已
    並無得，何來詐其等語。
  (3)同案被告莊建民於偵查中供稱：於八十八年中，因股票市場
    大漲，與其預期結果相左，於八十九年一月二十八日為填補
    旺宏電子股票致發生鉅額虧損，形成資金缺口，終造成惡性
    倒帳，致八十八年十一月以後出售之致福等六十七檔公司股
    票無法完成交易，積欠被告巳○○、午○○等人共計二十四
    億九千八百九十八萬八千四百元等語。足見被告嗣無法履行
    其債務，積欠投資人鉅額款項，實係因同案被告莊建民惡性
    倒帳所致，尚難認遽以被告與告訴人成立買賣契約時有不法
    所有之意圖。且核對被告申○○、寅○○所提與被告巳○○
    、午○○間之交易明細表、存款憑條影本（見八十九年度偵
    字第三二三六號偵查卷第三六頁至第八八頁）與告訴人未○
    ○、戊○○、己○○、陳崇文、天○○提出之認股權讓與協
    議書，均相符合，亦足證被告申○○、寅○○所辯就告訴人
    未○○等買賣價金，均轉予被告巳○○、午○○，尚屬有徵
    。此外復查無其他積極證據足以認被告等有與逃匿通緝之被
    告莊建民、賴麗惠間有共同之詐欺犯行。因公訴人認與前揭
    有罪科刑部分，有裁判上一罪關係，依法不用另為無罪之諭
    知。
五、原審對被告等為有罪科刑之判決，固非無見。惟查：(一)被告
    等不構成證券交易法第一百五十條、第一百七十七條第一款
    之罪，原審誤認被告犯罪，尚有未合。(二)被告犯罪行為後，
    證券交易法第一百七十一條業於九十三年四月二十八日修正
    公布施行，原審於判決時不及比較適用，亦有未洽，而無可
    維持。公訴人上訴意旨，認原判決對被告申○○、寅○○量
    刑過輕，惟原判決量刑並無明顯之失出，上訴意旨就原審適
    法範圍裁量權之行使為爭執，並不足採。被告等上訴意旨，
    仍執前詞，否認犯罪，雖均無理由，然原判決既有可議，自
    應由本院將原判決撤銷改判。惟審酌被告等為有價證券虛偽
    之買賣，致多數投資人損失重大，被告等人犯罪情節、金額
    、與各被害人和解之情形及其他一切情狀，乃分別判處如主
    文第二項所示之刑，以示懲儆。
六、據上論斷，應依刑事訴訟法第三百六十九條第一項前段、第
    三百六十四條、第二百九十九條第一項前段，行為時證券交
    易法第一百七十一條、第一百七十五條，刑法第十一條前段
    、第二條第一項但書、第二十八條、五十六條、第五十五條
    ，判決如主文。
本案經檢察官劉文水到庭執行職務。
中    華    民    國    94    年     6    月    21    日
                  臺灣高等法院刑事第二十三庭
                 　           審判長法  官  尤豐彥
                   　               法  官  鄧振球
                     　             法  官  趙功恆
以上正本證明與原本無異。
如不服本判決，應於收受送達後十日內向本院提出上訴書狀，其
未敘述上訴之理由者並得於提起上訴後十日內向本院補提理由書
（均須按他造當事人之人數附繕本）。
                                    書記官  孫佩琳
中　　華　　民　　國　　94　　年　　6 　　月　　21　　日
附錄本案論罪科刑法條全文：
修正前行為時證券交易法第一百七十一條
違反第二十條第一項或第一百五十五條第一項、第二項之規定者
，處七年以下有期徒刑、拘役或科或併科二十五萬元以下罰金。
修正前行為時證券交易法第一百七十五條
違反第十八條第一項、第二十二條、第四十三條第一項、第四十
三條之一第二項、第四十四條第一項至第三項、第六十條第一項
、第六十二條第一項、第九十三條、第九十六條至第九十八條、
第一百十六條、第一百二十條、第一百五十七條之一第一項或第
一百六十條之規定者，處二年以下有期徒刑、拘役或科或併科十
五萬元以下罰金。
